臺灣高等法院高雄分院民事判決　九十三年度重上字第九號
　　　上　訴　人　乙○○
　　　　　　　　　甲○○
　　　共　　　同
　　　訴訟代理人　鍾夢賢律師
　　　被上訴人　　高雄市政府警察局
　　　法定代理人　丙○○
　　　訴訟代理人　陳惠美律師
右當事人間請求交還土地等事件，上訴人對於中華民國九十二年十一月十七日九十年
度訴字第二六四０號第一審判決提起上訴，被上訴人於本院追加請求，本院於九十三
年七月十四日言詞辯論終結，判決如左：
    主    文
上訴駁回。
乙○○應將坐落高雄市○○區○○段五三九號土地上如附圖所示Ａ部分面積零點四四
平方公尺之建物，及坐落同段五四０號土地如附圖所示Ａ及Ｂ部分面積依序為五點三
六平方公尺、四十四點一二平方公尺建物拆除，並與甲○○共同將上開土地返還被上
訴人。
第二審及追加之訴之訴訟費用由上訴人負擔。
本判決第二項於被上訴人以新台幣壹佰玖拾貳萬元為上訴人供擔保後，得假執行；但
上訴人於以新台幣伍佰柒拾參萬壹仟柒佰陸拾參元預供擔保後，得免為假執行。
    事  實　及　理　由
一、被上訴人起訴主張：坐落高雄市○○區○○段五三九號土地為高雄市所有，由伊
    擔任管理人，並將坐落上開土地上如附圖所示面積一百十八點九六平方公尺上之
    警察宿舍（門牌號碼為高雄市苓雅區○○○路二四一號），撥借予時任高雄市政
    府警察局雇員之上訴人乙○○居住使用；惟乙○○已於民國五十八年三月間離職
    ，且於離職後，未經伊同意，將原宿舍拆除，重建如附圖Ａ、Ａ、Ｂ所示之房屋
    ，供自己及兒子甲○○、于琬玲、于瑞龍（後二人經原審判決駁回被上訴人之請
    求，被上訴人未聲明不服，而告確定）居住。爰依民法第七百六十七條（乙○○
    等四人）及第四百七十條（乙○○）規定，求為：(一)乙○○應將附圖Ａ土地上之
    建物及地上物拆除，並與甲○○、于琬玲、于瑞龍自該土地上之房屋即門牌高雄
    市苓雅區○○○路二四一號遷出，將土地返還被上訴人。(二)願供擔保請准宣告假
    執行。
二、上訴人則以：被上訴人配住的宿已由乙○○經被上訴人同意拆除，於七十八年間
    重建，被上訴人不得請求返還，乙○○因公受傷，被上訴人准許乙○○於「痊可
    」前，可以繼續居住，乙○○現已成殘廢，無法痊可，故兩造間之使用借貸關係
    未消滅等語置辯。
三、原判決准許被上訴人對乙○○及甲○○之請求，駁回對于琬玲及于瑞龍之請求，
    並以供擔保為條件，為准、免為假執行之宣告。上訴人乙○○及甲○○聲明不服
    ，求為：(一)原判決（除確定部分外）廢棄。(二)廢棄部分被上訴人在第一審之訴駁
    回。被上訴人則求為駁回上訴，並於本院追加起訴請求：(一)乙○○應將坐落高雄
    市○○區○○段五三九號土地上如附圖所示Ａ部分面積零點四四平方公尺之建物
    ，及坐落同段五四０號土地如附圖所示Ａ及Ｂ部分面積分別為五點三六平方公尺
    、四十四點一二平方公尺建物拆除，並與甲○○共同將上開土地返還被上訴人。
    (二)願供擔保請准宣告假執行。
四、被上訴人於本院追加起訴請求乙○○應將坐落高雄市○○區○○段五三九號土地
    上如附圖所示Ａ部分，面積零點四四平方公尺之建物及坐落同段五四０號土地如
    附圖所示Ａ及Ｂ部分，面積分別為五點三六平方公尺、四十四點一二平方公尺建
    物拆除，並與甲○○共同將上開土地返還被上訴人，上訴人亦無意見（本院卷八
    一頁），且追加部分與起訴部份，同為乙○○建築房屋之一部分，故被上訴人追
    加起訴，尚無不合，先予敘明。
五、系爭房屋係高雄市所有，由被上訴人擔任管理人，王曉波受僱於被上訴人擔任雇
    員，擔任司機職務，於五十四年間因公受傷，經被上訴人於五十五年一月廿八日
    以（五五）總字第０二三九七號令，准配住系爭房屋，作為療傷靜養之用，俟「
    痊可」再行調整，惟於五十七年十一月廿七日調任南投縣警察局雇員，其於五十
    八年一月十八日到職，並於五十八年三月十六日自南投縣警察局離職；系爭房屋
    由乙○○拆除改建，惟乙○○自八十九年五月八日離開台灣前往加拿大後，即未
    再入境，現由甲○○居住系爭房屋，為兩造所不爭，並有土地登記簿謄本、高雄
    市政府公用房屋登記卡、公務人員動態紀錄卡、台灣省高雄市警察局令、內政部
    警政署入出境管理局九十一年四月十五日境信昌字第０九一００二四０六二號函
    及所附出入境紀錄可參（本院卷一四０頁、一四八頁、一一一至一一二頁、原審
    卷九至十三頁、一九九頁）。
六、兩造爭執事項之論斷：
　(一)王曉波於受傷後獲配住系爭房屋至痊可，嗣乙○○殘廢確定，且自於五十八年三
    月十六日自南投縣警察局離職後，繼續居住系爭房屋，是否為有權占有﹖
    按「因任職關係獲准配住系爭房屋，固屬使用借貸之性質，然其既經離職，依借
　　貸之目的，當然應視為使用業已完畢，按諸民法第四百七十條之規定，被上訴人
　　自得據以請求交還系爭房屋（最高法院四十四年台上字第八０二號判例參照）。
    按「行政機關、公立學校或公營事業機構，為安定現職人員生活，提供宿舍予其
    所屬人員任職期間居住，本屬其依組織法規管理財物之權限內行為；至因退休、
    調職等原因離職之人員，原應隨即歸還其所使用之宿舍，惟為兼顧此等人員生活
    ，非不得於必要時酌情准其暫時續住以為權宜措施。行政院基於全國最高行政機
    關之職責，盱衡國家有限資源之分配，依公教人員、公營事業機構服務人員任用
    法規、俸給結構之不同，自得發布相關規定為必要合理之規範，以供遵循。行政
    院於中華民國四十九年十二月一日以台四十九人字第六七一九號令，准許已退休
    人員得暫時續住現住宿舍，俟退休人員居住房屋問題處理辦法公布後再行處理。
    繼於五十六年十月十二日以台五十六人字第八○五三號令，將上開令文所稱退休
    人員限於依法任用並依公務人員退休法辦理退休之公務人員為其適用範圍。又於
    七十四年五月十八日以台七十四人政肆字第一四九二七號函稱：對於事務管理規
    則修正前配住宿舍，而於該規則修正後退休之人員准予續住至宿舍處理時為止等
    語，並未改變前述函令關於退休人員適用範圍之涵義。台灣省菸酒公賣局為公營
    事業機構，其職員之任用非依公務人員任用法，其退休亦非依公務人員退休法辦
    理，自非行政院台四十九人字第六七一九號令及台七十四人政肆字第一四九二七
    號函適用之對象」（九十二年三月七日釋字第五五七號解釋參照）。查：乙○○
    原任職高雄市政府警察局雇員，於五十四年十月三日在高雄縣路竹鄉，因公發生
    車禍受傷，在陸軍第八０二總醫院住院治療，其因膝部外側外傷，腓神經麻痺，
    足部下垂，不能提舉，感覺障礙；膝部外側韌帶受傷，關節不穩固，步行困難；
    脛骨及腓骨開放性骨折及骨髓炎，曾作手術及內骨定，骨已癒合，下肢萎縮及短
    縮；腦震盪、面部裂傷，現額部及下腿明顯癒痕，至五十五年六月一日始出院，
    有公務人員保險殘廢証明書可參（原審卷二０五頁）。乙○○於住院期間書立報
    告，經被上訴人於五十五年一月廿八日函示（被上訴人對文書真正已不真執，見
    本院卷一四八頁）「姑念該員因公受傷迄今未癒，暫准將成功一路二四一號王璞
    中所住宿舍撥給該員作為療傷靜養之用，俟痊可後再行調整」（原審卷二二六頁
    ）。被上訴人撥高雄市○○○路二四一號宿舍給乙○○作為療傷靜養之用，俟痊
    可後再調整時，乙○○尚在住院中，故其傷勢如何尚未確定，而被上訴人上開函
    亦僅稱宿舍「暫供乙○○療傷靜養之用」，既係「暫供」，其意並無以該房屋做
    為乙○○宿舍之情形，真意乃乙○○可暫至該房屋至其受傷情形確定，且傷勢穩
    定後，再予調整依其職位所得居住之宿舍。上訴人主張乙○○受傷後終至殘廢，
    故已無「痊可」，可繼續居住，顯非可採。乙○○於五十五年六月一日出院，仍
    任職被上訴人處，但其係被上訴人之雇員，其任用非依公務人員任用法，其退休
    亦非依公務人員退休法辦理，自無行政院台四十九人字第六七一九號令及台七十
    四人政肆字第一四九二七號函稱：「對於事務管理規則修正前配住宿舍，而於該
    規則修正後退休之人員准予續住至宿舍處理時為止等」之適用。又乙○○係於五
    十八年三月十六日自南投縣警局辭職，依使用借貸之目的，當然應視為使用業已
    完畢，更何況上訴人自承乙○○自八十九年自台灣出境前往加拿大與配偶、女兒
    同住，九十一年間自加拿大返回大陸探親，因心肌梗塞，身體很差，無法回台灣
    （本院卷六三頁），亦足証明乙○○依原訂目的已無使用系爭房屋之情事。故被
    上訴人主張乙○○於五十八年三月十六日自南投縣警察局離職後，占用宿舍，為
    無權占有，核屬可採。
  (二)被上訴人是否同意乙○○將宿舍拆除改建如附圖所示房屋﹖
    証人李芝文証稱略以其與乙○○共九戶居住之宿舍，係連棟建築日式一樓平房，
    宿舍年久失修，破漏不堪，請警察局修補，警察局答覆無經費，故其利用市民時
    間，請求市長准許其九人自費修繕，市長同意，九人乃先後各自分別自費修繕居
    住迄今，其中其與李樹森、林才添同時修繕，後來警察局發現，要拆其修繕之房
    子，其找市長陳情，市長要求被上訴人協助渠等完成申請建造執照等手續（本院
    卷六四至六九頁）。查：李芝文於八十四年三月七日利用市民時間，向市長建議
    老舊公教宿舍改建問題，高雄市政府警察局內部簽具意見為李文居住之高雄市○
    ○○路二四五號宿舍確實陳舊，該局每年編列每戶宿舍修繕費三千元，不敷使用
    ，但成功一路宿舍目前尚無就地改建計劃，市長批示了解宿舍日後可能處置方式
    後，答復李芝文，作為其自費修繕之參考，被上訴人乃於八十四年三月十三日以
    高市警後字第一二二六五號書函李芝文，謂李芝文可申請每年三千元之修繕費
    ，依事務管理規則第二百六十五條規定：「借用宿舍，如有借用人自費修繕，遷
    出時應維持原狀，並不得要求補償」，本局經管之成功一路及毗鄰允文街市有宿
    舍二年內並無興（改）建計劃，李樹森、林才添乃於八十四年五月九日書立報告
    及切結書，要求自費修繕，被上訴人於同年月十八日以高市警後字第二九八四
    七號函同意二人自費修繕，並請二人修繕時變更之樑柱、牆壁、樓地板、屋架屋
    頂，須依建築法第九條規定向高雄市政府工務局申請辦理請領建造執照手續，並
    不得將眷舍經營商業行為、或轉租（讓）他人，若違反規，該局將依法收回；並
    於八十四年八月十日以高市警後字第四七九六一號函送「高雄市政府警察局舊
    有合法房屋修繕申請書」及「切結書」予李芝文，請李芝文依建築法第九條第四
    款規定，向市政府工務局申請核准取得建造執照後，始得修繕；三人又於八十四
    年十二月十四以向被上訴人陳情，被上訴人乃於八十四年十二月十八日以高市
    後警字第七三九六六號函，將三人之陳情書、「高雄市政府警察局舊有合法房屋
    修繕申請書」及「切結書」轉送予工務局，請該局准予補辦申請手續等情，有上
    開函可參（本院卷五三至五七頁）。由上開函可知，向被上訴人申請自費修繕者
    ，乃李芝文、李樹森、林才添等三人；依上開函示，被上訴人同意李芝文等三人
    自費修繕，須依法取得建造執照，如乙○○亦有參與該次陳情，則亦應補建造執
    照始得自費修繕，且於建造完成後，可取得使用執照，但上訴人未能舉証証明其
    曾向被上訴人提出申請自費修繕之任何文書或証據，故李芝文証稱代表包括乙○
    ○在內之九戶住戶申請，與事實不符，不足為被上訴人曾同意乙○○自費修繕之
    依據。故被上訴人主張其未同意乙○○自費修繕附圖所示房屋，核屬可採。
七、綜上，乙○○於五十八年三月十六日離職後，占有使用系爭土地上之宿舍，並未
    經被上訴人同意自費修繕附圖所示房屋，乃係無權占有，甲○○自承居住於該處
    ，亦無正當權源。被上訴人基於民法第七百六十七條規定，請求上訴人乙○○應
    拆除土地上如附圖所示之建物，及與甲○○交還其基地，為有理由，應予准許。
    原審判准被上訴人請求，被上訴人於本院追加請求，於法均無不合。上訴意旨指
    摘原判決不當，求予廢棄改判，及請求駁回追加之訴，為無理由，應予駁回。又
    兩造就被上訴人追加部分，均陳明以供擔保為條件之准、免假執行，核無不合，
    爰酌定相當擔保金額宣告之。
八、據上論結，本件上訴為無理由，被上訴人追加之訴為有理由，依民事訴訟法第四
    百六十三條、第四百四十九條第一項、第七十八條、第八十五條第一項前段、第
    三百九十條第一項、第三百九十二條第二項，判決如主文。
中　　　華　　　民　　　國　　九十三　　年　　　八　　　月　　  二　　　日
                                      臺灣高等法院高雄分院民事第六庭
~B1審判長法官　許明進
~B2　　　法官　張明振
~B3　　　法官　李炫德
右為正本係照原本作成
如對本判決上訴，須於判決送達後二十日內向本院提出上訴狀，其未表明上訴理由者
，應於上訴後二十日內向本院提出上訴理由書（均須按他造當事人之人數附繕本）。
上訴時應提出委任律師或具有律師資格之人之委任狀，並依附註條文規定辦理。
中　　　華　　　民　　　國　　九十三　　年　　　八　　　月　　　四　　　日
~B法院書記官　吳福連
附註：
民事訴訟法第四百六十六條之一：
對於第二審判決上訴，上訴人應委任律師為訴訟代理人，但上訴人或其法定代理人具
有律師資格者，不在此限。
上訴人之配偶、三親等內之血親、二親等內之姻親，或上訴人為法人、中央或地方機
關時，其所屬專任人員具有律師資格並經法院認為適當者，亦得為第三審訴訟代理人
。
第一項但書及第二項情形，應於提起上訴或委任時釋明之。
                                                                        Ｈ
